臺灣臺南地方法院民事裁定　　　　　　　100年度家抗字第6號
抗　告　人
即原聲請人　江秀玉
抗　告　人　財政部國有財產局臺灣南區辦事處臺南分處
法定代理人　林秀娟
上列抗告人間就被繼承人張清江指定遺產管理人事件，對於中華
民國99年12月9日臺灣臺南地方法院99年度司財管字第141號裁定
提起抗告，本院裁定如下：
      主      文
原裁定廢棄。
選任張鴻基為被繼承人張清江之遺產管理人。
聲請及抗告程序費用共新臺幣仟元由被繼承人張清江之遺產負
擔。
      理      由
一、按先順序繼承人均拋棄其繼承權時，由次順序之繼承人繼承
    。其次順序繼承人有無不明或第四順序之繼承人均拋棄其繼
    承權者，準用關於無人承認繼承之規定。又繼承開始時，繼
    承人之有無不明者，由親屬會議於一個月內選定遺產管理人
    ，並將繼承開始及選定遺產管理人之事由，向法院報明。再
    民法第1178條所定之期限屆滿，無繼承人承認繼承時，其遺
    產於清償債權，並交付遺贈物後，如有賸餘，歸屬國庫。又
    繼承人有無不明而不能依民法第1177條選定遺產管理人時，
    得由利害關係人聲請法院選任之。民法第1176條第6項、第
    1177條、第1185條及第1178條第2項分別定有明文。
二、本件抗告人即原聲請人江秀玉於本院原審聲請意旨略以：被
    繼承人張清江（男，民國○○年○○月○○日生，身分證統一編號
    ：Ｚ000000000號，生前最後住所：臺南縣新營市○○里○○鄰
    ○○路39巷58號）為抗告人即原聲請人江秀玉之債務人，尚
    積欠抗告人即原聲請人江秀玉新臺幣（下同）1000萬元，及
    自89年1月5日起至清償日止按年息百分之6計算之利息未清
    償，惟被繼承人於98年10月6日死亡，其法定繼承人均已拋
    棄繼承，無法依民法第1177條之規定選任遺產管理人，致抗
    告人即原聲請人江秀玉之權利無法行使，故抗告人即原聲請
    人江秀玉爰以利害關係人身分，聲請法院選任被繼承人張清
    江之子張鴻基為被繼承人張清江之遺產管理人等語。
三、本院原審裁定略以：被繼承人張清江之繼承人皆已拋棄繼承
    權經准予備查，復未準用民法第1177條之規定選定遺產管理
    人，且經函詢被繼承人張清江之原繼承人即子女張芳泉、張
    鴻基、張碧霞；孫子女張劍陽、張含嫣、劉榮鈞、劉榮傑、
    劉儷涵等有無擔任被繼承人張清江之遺產管理人之意願，渠
    等均逾期未回覆，足徵被繼承人張清江之原繼承人對被繼承
    人張清江遺產之處置已漠不關心；又查被繼承人張清江之遺
    產，倘無人承認繼承時，將於清償債權，交付遺贈物後，歸
    屬國庫，為使遺產之處置順利進行，因認選任財政部國有財
    產局臺灣南區辦事處臺南分處為被繼承人張清江之遺產管理
    人為適當等語。
四、抗告人即原聲請人江秀玉之抗告意旨略以：
  （一）查被繼承人張清江之遺產，參照臺南縣新營擴大都市計
        畫（第一期公共設施保留地專案通盤檢討）計畫書及變
        更新營都市計畫（第二次通盤檢討）書通盤檢討案其開
        發方式屬附條件開發，可由原公三八公園用地變更為住
        宅區，又另依都市計畫法臺灣省施行細則第8條第3款規
        定私有土地所有權人5分之3以上，及其所有土地總面積
        超過範圍內私有土地總面積3分之2同意者‧‧‧。
  （二）另查經有關擬定細部計畫案，如計畫範圍內土地屬國有
        土地或經鈞院選任財政部國有財產局者，均無法配合出
        具同意書辦理相關變更事宜，且該變更細部計畫案如因
        被繼承人張清江應有部分如不配合出具同意書，必造成
        變更細部計畫案同意人數及面積未達法定變更面積及人
        數要件致無法通過該計畫案，且損及本人向債務人可求
        償之最大利益甚鉅。
  （三）另因被繼承人張清江之原繼承人張鴻基已表明因未悉鈞
        院函詢有關遺產管理人函覆日具時效性，並同意出具願
        擔任被繼承人張清江遺產之遺產管理人意願書，以利辦
        理變更細部計畫。
  （四）綜上，為妥適管理被繼承人張清江遺產，及維護抗告人
        即原聲請人江秀玉之債權權益，懇請鈞院廢棄原裁定，
        改選任原繼承人張鴻基為繼承人張清江之遺產管理人。
五、抗告人財政部國有財產局臺灣南區辦事處臺南分處之抗告意
    旨略以：
  （一）按司法院74年10月15日（）院台廳一字第05786號函
        示：「嗣後各地方法院受理有關無人承認繼承遺產管理
        事件時，．．．因此類拋棄繼承事件，多屬遺債大於遺
        產，形同破產，儘量避免選任國有財產局為遺產管理人
        。」，及國有財產局91年2月27日台財產局接字第09100
        04982號函轉司法院秘書長90年12月20日（90）秘台廳
        民一字第30224號函示：「檢送司法院秘書長90年12月
        20日（90）秘台廳民一字第30224號函影本乙份，司法
        院秘書長已轉知台灣高等法院等，請各法院受理有關無
        人承認繼承遺產管理人事件時，宜注意依財政部修正之
        代管無人承認繼承遺產作業要點及該院74年10月15日（
        74）院台廳一字第05786號函辦理」。
  （二）查原裁定係以抗告人即原聲請人江秀玉因其債務人即被
        繼承人張清江於98年10月6日死亡，惟被繼承人張清江
        之全體法定繼承人均已於法定期間內向法院聲請拋棄繼
        承權經准予備查在案，致成無繼承人情況，而聲請選任
        遺產管理人。惟衡諸一般常情，法定繼承人之所以聲明
        拋棄繼承，不外乎被繼承人之遺債大於遺產，有破產之
        虞，審究本案，被繼承人張清江之繼承人皆已聲明拋棄
        繼承，足見被繼承人張清江之遺債大於遺產，再者，人
        性戀財，若被繼承人所遺留之財產於清償債務後仍有剩
        餘，其繼承人豈有拋棄繼承之理？因之被繼承人張清江
        即可能屬於遺債大於遺產，有破產之虞。此類遺債大於
        遺產案件，已無多餘財產可收歸國有，其遺產管理人之
        主要職責為配合債權人及法院之查封、拍賣程序，以完
        成被繼承人債務之清償，類此案件，並非得由專司管理
        國家財產之相關機關擔任遺產管理人，亦可選任律師或
        民間公正人士等擔任遺產管理人；再者，遺產不足清償
        遺債之案件亦得依法聲請進入破產程序，由法院選任律
        師或社會公正人士等擔任破產管理人，是遺債大於遺產
        之指定遺產管理人事件，選任律師或社會公正人士為遺
        產管理人，更能彰顯其清償債務之本意。
  （三）次查抗告人財政部國有財產局臺灣南區辦事處臺南分處
        係國庫之財產管理機關，而國庫對於無人承認繼承之遺
        產向有期待權，而以被繼承人張清江遺債大於遺產之情
        形，遺產管理程序終結時已無遺產可收歸國有，則選任
        抗告人財政部國有財產局臺灣南區辦事處臺南分處為遺
        產管理人期間所將耗費之人力、時間實難以金錢衡量；
        且管理期間所須之花費需由國庫代為墊付，不僅國庫權
        益受損，更甚者，豈非造成浪費國家資源於少數特定人
        之不公平現象。
  （四）末查拋棄繼承之繼承人並非不可擔任遺產管理人，而被
        繼承人之配偶、子女或其他最近親屬較清楚被繼承人之
        遺產、債權債務關係，就該債務必較抗告人明瞭，如由
        其擔任遺產管理人亦能收事半功倍之效。是類此拋棄繼
        承之遺產管理案件，實應以被繼承人之配偶、子女、其
        他最近親屬或律師等社會公正人士等為遺產管理人，更
        能加速遺產之清查與處理。
  （五）再者，臺灣嘉義地方法院亦認為：「……次查，遺產管
        理人之職務在於編製遺產清冊、為保存遺產必要之處置
        、清償債權或交付遺贈物及遺產之移交等事務，當須對
        被繼承人之遺產及遺債事務有相當瞭解，而財政部國有
        財產局臺灣南區辦事處嘉義分處既為公務機關，對於被
        繼承人之遺產及負債狀況所知應屬有限。此外，財政部
        國有財產局臺灣南區辦事處嘉義分處為公務機關，依國
        有財產法之規定綜理國有財產事務，執行事務所需預算
        為全國人民納稅所得，若顯無遺產可歸屬國庫，自不宜
        選任財政部國有財產局臺灣南區辦事處嘉義分處為遺產
        管理人，以避免其代管私人遺產之管理費用無法由被繼
        承人之遺產歸墊，導致利用全民資源負擔個人私務之支
        出，實不符社會公平原則，故本件情況，財政部國有財
        產局臺灣南區辦事處嘉義分處尚不適宜擔任被繼承人之
        遺產管理人。」，有臺灣嘉義地方法院97年度家抗字第
        1號、97年度家抗字第25號裁定可資參照，抗告人財政
        部國有財產局臺灣南區辦事處臺南分處為此爰提起抗告
        ，請求廢棄原裁定。
六、經查：
  （一）本件抗告人即原聲請人江秀玉主張被繼承人張清江（男
        ，民國○○年○○月○○日生，身分證統一編號：Ｚ000000000
        號，生前最後住所：臺南縣新營市○○里○○鄰○○路39
        巷58號）為抗告人即原聲請人江秀玉之債務人，尚積欠
        抗告人即原聲請人江秀玉1000萬元，及自89年1月5日起
        至清償日止按年息百分之6計算之利息未清償，惟被繼
        承人張清江於98年10月6日死亡，其法定繼承人均已拋
        棄繼承，無法依民法第1177條之規定選任遺產管理人，
        致抗告人即原聲請人江秀玉之權利無法行使，影響抗告
        人即原聲請人江秀玉之權益之事實，業據抗告人即原聲
        請人江秀玉提出被繼承人張清江除戶謄本1件、98年12
        月16日南院龍家慈98司繼字第687號准予備查通知函影
        本各1件、繼承系統表1份、本票影本1件附卷可稽，並
        經本院依職權調取本院98年度司繼字第687號拋棄繼承
        事件卷宗核閱綦詳，是抗告人即原聲請人江秀玉之主張
        堪信為真實。又查被繼承人張清江死亡後，其法定繼承
        人皆已依法拋棄繼承權經本院准予備查，且未準用民法
        第1177條之規定選定遺產管理人，而被繼承人張清江為
        抗告人即原聲請人江秀玉之債務人，故抗告人即原聲請
        人江秀玉以利害關係人之身分聲請選任被繼承人張清江
        之遺產管理人，核與上開規定並無不合，應予准許。
  （二）又查被繼承人張清江之原繼承人張鴻基業已出具意願書
        表明願意擔任被繼承人張清江之遺產管理人，有意願書
        1件附於本審卷可憑，且參諸張鴻基為被繼承人張清江
        所生之次子，其對於被繼承人張清江生前之債權債務關
        係較為知悉，又依民法第1176條之1規定：「拋棄繼承
        權者，就其所管理之遺產，於其他繼承人或遺產管理人
        開始管理前，應與處理自己事務為同一之注意，繼續管
        理之。」，故被繼承人張清江之遺產現應仍由原繼承人
        張鴻基等家屬管理中，相關重要證件印鑑及產權證明等
        重要文件亦應仍由張鴻基等家屬保管中，故為使被繼承
        人張清江遺產之處置順利進行，本院認選任被繼承人張
        清江之次子張鴻基擔任被繼承人張清江之遺產管理人應
        較妥適。
  （三）綜上所述，本院原審未詳予審查，即指定抗告人財政部
        國有財產局臺灣南區辦事處臺南分處為被繼承人張清江
        之遺產管理人，自有未合，抗告意旨指摘原裁定不當，
        求為廢棄，非無理由。爰廢棄原裁定，並由本院自行裁
        定選任張鴻基擔任被繼承人張清江之遺產管理人。
七、本件事證已臻明確，當事人其餘攻擊防禦方法及舉證，於裁
    定結果不生影響，爰不予一一論列，併予敘明。
八、據上論結，本件抗告均為有理由，依非訟事件法第46條、第
    157條、第24條第1項，民事訴訟法第492條，裁定如主文。
中    華    民    國   100    年    1     月    21    日
                  家事法庭審判長法  官  謝瑞龍
                                法  官  楊佳祥
                                法  官  葉惠玲
以上正本係照原本作成。
如不服本裁定，僅得於收受本裁定正本送達後10日內以適用法規
顯有錯誤為理由，向本院提出再抗告狀（須附繕本一份及繳納再
抗告裁判費新台幣1000元）。
中    華    民    國   100    年    1     月    21    日
                                書記官  謝麗首